【裁判字號】    91,訴,901
【裁判日期】    920407
【裁判案由】    偽造文書等
【裁判全文】
臺灣臺南地方法院刑事判決                          九十一年度訴字第九一號
    公  訴  人  臺灣臺南地方法院檢察署檢察官
    被      告  丁○○○
右列被告因偽造文書等案件，經檢察官提起公訴 (九十一年度營偵字第六○一號)，
本院判決如左：
    主  文：
丁○○○連續行使偽造私文書，足以生損害於他人，處有期徒刑捌月。
    事  實：
一、丁○○○與沈荔紅（另經臺灣臺南地方法院檢察署檢察官為不起訴處分）為妯娌
    關係。丁○○○原在台南縣鹽水鎮○○街八號住處經營如附表二所示互助會；沈
    荔紅在該處經營附表一所示互助會，各自召集乙○○、丙○○、甲○○、戊○○
    等會員加入。嗣因參加互助會之會員不足，沈荔紅無法順利召集如附表一所示之
    互助會，丁○○○遂承受該互助會，繼續招暮會員並自任會首。嗣丁○○○竟基
    於意圖為自己不法所有之概括犯意，發給附表一所示互助會會員僅有代號卻無會
    員姓名之會簿，且明知別名「秋子」之戊○○並未參加附表一編號二所示互助會
    ，仍將戊○○之別名「秋子」列於會簿之上，使其他會員誤以為戊○○亦參加該
    互助會。又明知附表一編號一所示互助會之金額為新台幣（下同）一萬元，竟對
    丙○○詐稱該會之會款為二萬元，以致丙○○不察，每月多繳一萬元之活會會款
    。後丁○○○連續於不詳時間，以不詳之利息，在台南縣鹽水鎮○○街八號住處
    ，以偽造如附表一編號一所示乙○○、戊○○、丙○○等人之署押，簽寫標單之
    方式冒標乙○○、戊○○、丙○○等人之會款，並繼續向乙○○等人收取活會會
    款，足生損害於乙○○、戊○○、丙○○及附表一所示互助會之其它會員。嗣於
    八十六年一月三日，丁○○○因互助會無法繼續運作而離去其住處，為甲○○等
    會員發現後乃群起前往索討會款。丁○○○見事蹟敗露竟惡性倒會，造成乙○○
    損失已繳納之會款約二百萬元、丙○○損失約四十萬元、甲○○損失約一百零一
    萬元、戊○○約四十萬元及渠等不詳之利息。
二、案經甲○○、戊○○訴由臺灣臺南地方法院檢察署檢察官偵查起訴。
    理  由：
一、訊據被告丁○○○對於右揭與沈荔紅係妯娌關係，在台南縣鹽水鎮○○街八號住
    處經營如附表二所示互助會，並接手承受沈荔紅召集如附表一所示互助會自任會
    首之事實並不否認。惟矢口否認有詐欺及偽造文書之犯行，辯稱：(1)互助會係採
    預計會員制，先召集到之會員就先發給會簿，其實際會員之姓名及得標金額被告
    另記載於其所有之總簿內，並非以此詐騙會員。(2)附表一編號一所示互助會，因
    在會期中沒有人參與標會，依民間互助會之習慣，乃由會首抽籤決定得標人，當
    時抽到乙○○，被告亦曾告知乙○○，由於乙○○不須用錢，被告在徵得乙○○
    同意之後，向其借貸得標款項。(3)附表一編號一所示互助會有一萬元及二萬元之
    互助會，至八十六年一月三十日時，只剩活會即尾會為丙○○，被告並無冒標情
    形。(3)戊○○有參加附表一編號二所示互助會，嗣後戊○○要求退出始改以市場
    賣烤雞之「素貞」代替，被告從未利用戊○○名義冒標。(4)八十六年一月三日其
    僅是暫時離開家並未逃走，但告訴人等以為我倒會，使得會腳均不繳交會款，以
    致倒會云云置辯。
二、經查：
    (1)參酌告訴人戊○○及證人即會員乙○○、丙○○等三人於九十一年五月七日檢
      察官偵查中均陳稱，渠等向被告跟一萬元（丙○○部分為二萬元）之互助會，
      原本於八十六年一月三十日到期收取尾會會款，但因被告同年一月二日就逃匿
      ，發現居然還有三位活會會員才知已為被告所冒標等語。彼此間受害情節一致
      ，證言亦無矛盾，當足採信。
    (2)被告所發給會員之會簿內全無會員姓名，被告雖辯稱係因為會員採預計名額制
      ，先召集到之會員就先發給會簿，其實際會員之姓名及得標金額被告另記載於
      其所有之總簿內云云。然查合會契約本應事先確定會員之人數，否則會員如何
      能確定其權利義務？每月應繳交會款多少？標得之金額若干？又先前得標之會
      員因參加人數較少，故領取較少之得標會款，然嗣後陸續有會員加入時，其是
      否須繳納較多之死會會款？是以被告辯稱採預計會員制云云，顯係事後卸責之
      詞，不足採信。
    (3)告訴人戊○○於九十一年一月十日檢察官偵查中陳稱：我沒有參加被告於八十
      五年十月二十五日起會，至八十六年九月二十五日這個會（即附表一編號二所
      示互助會），我根本不知道這個會，但卻遭被告偽造我的別名「秋子」名義在
      互助會簿上」等語，足認被告辯稱戊○○曾經參加該互助會嗣後再退出云云不
      足採信。
    (4)附表一編號一所示互助會其起迄日期雖相同，惟會款卻有一萬元及二萬元之別
      。被告雖辯稱：確有一萬元及二萬元之互助會，不過記載會員姓名之總簿已因
      之前鹽水地區淹水已經滅失，無法查證實際參與之會員姓名、人數、各期得標
      會員之姓名、得標金額、利息各為若干云云。然查縱認被告製作之總簿已為水
      淹沒而滅失，然被告召集附表一編號一之互助會已近尾會，縱然無法記得全部
      會員之姓名，仍應可記得其中數人，供本院傳喚調查，然被告未能提出甲○○
      以外任何參加附表一編號一所示二萬元互助會之會員以供本院調查，依此足認
      被告辯稱：附表一編號一所示互助會有一萬元及二萬元二個會云云，不足採信
      。
    (5)被告於九十一年一月十日檢察官偵查中供稱：「標單上要寫金額及姓名，由利
      息最高者得標，如有會員打電話要標會，我會替他們寫標單」「八十六年一月
      三十日（即附表一編號一）這個會，因有的會員未來標會，所以我就先寫下乙○○、戊○○、丙○○他們的名字，將會標下來，再借給其他會員」等語。被
      告於九十一年五月七日檢察官偵查中，經檢察官訊問：「為何乙○○、丙○○
      、戊○○三人都還是活會（指附表一編號一所示互助會）」時供稱：「因為我
      有標走他們的會」。經檢察官訊問：「妳冒標他們的會用於何處？」時，被告
      供稱：「貼補在其他互助會上」等語，已坦承犯行在卷。又被告於本院九十一
      年十月八日審理中供稱：「因乙○○等會員說他們沒有空，要做生意，有委託
      我標會，所以於不詳時間，以不詳之利息（時間、利息已不復記憶），在台南
      縣鹽水鎮○○街八號住處，以乙○○、戊○○、丙○○等人之名義，簽寫標單
      標得會款」等語，除委託被告標會部分外，亦已坦承確有簽寫標單，標得會款
      之犯行在卷。
    此外，並有乙○○所提互助會簿十一本、戊○○所提互助會簿七本、甲○○所提
    互助會簿六本在卷可資佐參。綜上所述，被告所辯無非事後卸責之詞，其罪證已
    甚明確，犯行堪予認定。
三、查被告在前開互助會得標標單上偽簽乙○○、戊○○、丙○○等人之署押及記載
    金額於該得標會單上縱未載明「標單」二字，但依習慣已足以表示係該被虛列會
    員、活會會員以該金額向互助會標會之用意，故該標單應認係刑法第二百二十條
    第一項之準私文書。核被告丁○○○於不詳時間，以不詳之利息，在台南縣鹽水
    鎮○○街八號住處，偽造如附表一編號一所示乙○○、戊○○、丙○○等人之署
    押，簽寫標單，所為係犯刑法第二百十六條、第二百十條、第二百二十條第一項
    之行使偽造之準私文書罪。被告對丙○○詐稱附表一編號一所示之互助會會款為
    每月二萬元及虛列戊○○之別名「秋子」向附表一編號二所示互助會之會員詐稱
    戊○○參加該會，並以前揭偽簽標單之方式冒標渠等會款，並繼續向各該人等收
    取活會會款之行為，係犯同法第三百三十九條第一項之詐欺取財罪。被告偽造署
    押之行為，應為偽造準私文書行為之部分行為，其偽造準私文書後復持以行使，
    偽造之低度行為應為行使之高度行為所吸收，均不另論罪。其先後多次行使偽造
    準私文書及詐欺取財犯行，時間緊接，犯罪構成要件相同，顯均係基於概括犯意
    為之，為連續犯，依刑法第五十六條規定，以一連續行使偽造準私文書及連續詐
    欺取財罪論，並均加重其刑。其連續詐欺行為，同時向多數活會會員詐欺會款，
    係以一行為觸犯數個相同之詐欺罪名，依刑法第五十五條之規定為同種想像競合
    犯。復被告所犯行使偽造準私文書與詐欺取財罪間有方法結果之牽連關係為牽連
    犯，應依刑法第五十五條之規定論以較重之行使偽造準私文書罪處斷。爰審酌被
    告犯罪之動機、目的、手段、所生損害及犯罪後，仍矯言掩飾犯行不知悔改，難
    認犯後態度良好等一切情狀，量處如主文所示之刑，以資懲戒。至被告以乙○○
    等人名義偽造之標單，於開標後即已丟棄，並未保存，應已滅失，至其上之署押
    ，亦因之而消滅，即無法予以宣告沒收，應予敘明。
四、另查告訴人甲○○、戊○○二人於九十年十月二十二日所提出之告訴狀中雖將被
    害人乙○○、丙○○二人同列為告訴人，然該二人經檢察官分別於九十年十一月
    二十二日及九十一年一月十日二次傳喚中均未到庭應訊，該二人復於九十一年一
    月十六日具狀陳報渠等不過將印章交付告訴人戊○○、甲○○二人，並無提出告
    訴之意思等語，而其二人此後經本院合法傳喚亦未到庭，足認其二人確無提出告
    訴之意，是起訴書記載告訴人為乙○○、丙○○等語，確有誤會，附此敘明。
據上論斷，應依刑事訴訟法第二百九十九條第一項前段，刑法第五十六條、第二百十
條、第二百十六條、第二百二十條、第三百三十九條第一項、第五十五條、罰金罰鍰
提高標準條例第一條前段，判決如主文。
中      華      民      國    九十二    年      四      月      七       ?
                                     臺灣臺南地方法院刑事第五庭
                                          法  官  蔡 直 青
右正本證明與原本無異。
如不服本判決，應於判決送達後十日內向本院提出上訴狀( 應附繕本 )。
                                          書記官  沈 建 杉
中      華      民      國    九十二    年      四      月      八       ?
附錄本案論罪科刑法條全文
刑法
第二百十條：
偽造、變造私文書，足以生損害於公眾或他人者，處五年以下有期徒刑。
第二百一十六條：
行使第二百十條至第二百十五條之文書者，依偽造、變造文書或登載不實事項或使登
載不實事項之規定處斷。
第二百二十條：
在紙上或物品上之文字、符號、圖畫、照像，依習慣或特約，足以為表示其用意之證
明者，關於本章及本章以外各罪，以文書論。
錄音、錄影或電磁紀錄，藉機器或電腦之處理所顯示之聲音、影像或符號，足以為表
示其用意之證明者，亦同。
稱電磁紀錄，指以電子、磁性或其他無法以人之知覺直接認識之方式所製成之紀錄，
而供電腦處理之用者。
第三百三十九條：
意圖為自己或第三人不法之所有，以詐術使人將本人或第三人之物交付者，處五年以
下有期徒刑、拘役或科或併科一千元以下罰金。以前項方法得財產上不法之利益或使
第三人得之者，亦同。
前二項之未遂犯罰之。
附表一：
┌──┬────┬──┬──┬──────┐
│編號│會起迄日│會數│金額│冒標會員姓名│
├──┼────┼──┼──┼──────┤
│ 一 │5.  │  │一萬│乙○○、陳翠│
│    │～1.│    │    │琴          │
│    │        ├──┼──┼──────┤
│    │        │  │二萬│丙○○      │
├──┼────┼──┼──┼──────┤
│ 二 │10.  │  │一萬│戊○○、周美│
│    │～9.│    │五千│華          │
│    │        │    │元  │            │
├──┼────┼──┼──┼──────┤
│ 三 │11.５  │    │二萬│戊○○      │
│    │～10.５│    │元  │            │
│    │    │    │    │            │
└──┴────┴──┴──┴──────┘
附表二：
┌──┬────┬──┬──┐
│編號│會起迄日│會數│金額│
├──┼────┼──┼──┤
│ 一 │4.５  │  │一萬│
│    │～3.５│    │五千│
│    │        │    │元  │
├──┼────┼──┼──┤
│ 二 │4.１０  │  │二萬│
│    │～3.１０│    │元  │
│    │        │    │    │
├──┼────┼──┼──┤
│ 三 │4.  │  │二萬│
│    │～3.│    │元  │
│    │        │    │    │
├──┼────┼──┼──┤
│ 四 │5.  │  │一萬│
│    │～4.│    │五千│
│    │        │    │元  │
└──┴────┴──┴──┘
┌──┬────┬──┬──┐
│ 五 │6.１０  │  │一萬│
│    │～5.１０│    │二千│
│    │        │    │元  │
├──┼────┼──┼──┤
│ 六 │6.  │  │一萬│
│    │～5.│    │五千│
│    │        │    │元  │
├──┼────┼──┼──┤
│ 七 │7.  │  │二萬│
│    │～6.│    │元  │
│    │        │    │    │
├──┼────┼──┼──┤
│ 八 │7.  │  │一萬│
│    │～6.│    │五千│
│    │        │    │元  │
├──┼────┼──┼──┤
│ 九 │10.  │  │二萬│
│    │～9.│    │元  │
└──┴────┴──┴──┘
┌──┬────┬──┬──┐
│ 十 │8.  │  │一萬│
│    │～7.│    │五千│
│    │        │    │元  │
├──┼────┼──┼──┤
│十一│9.  │  │一萬│
│    │～8.│    │五千│
│    │        │    │元  │
├──┼────┼──┼──┤
│十二│11.  │  │二萬│
│    │～10.│    │元  │
├──┼────┼──┼──┤
│十三│9.  │  │一萬│
│    │～8.│    │二千│
│    │        │    │元  │
├──┼────┼──┼──┤
│十四│11.５  │  │一萬│
│    │～10.５│    │五千│
│    │        │    │元  │
└──┴────┴──┴──┘


司法院資訊處製作；財團法人民間司法改革基金會備份。
